【裁判字號】    91,易,354
【裁判日期】    920130
【裁判案由】    偽造文書
【裁判全文】
台灣基隆地方法院刑事判決                          九十一年度易字第三五四號
    公  訴  人  台灣基隆地方法院檢察署檢察官
    被      告  乙○○
右列被告因偽造文書案件，經檢察官提起公訴（九十一年度偵字第四二００號），本
院判決如左：
    主      文
乙○○連續明知為不實之事項，而使公務員登載於職務上所掌之公文書，足以生損害
於公眾，處有期徒刑陸月；如易科罰金，以佰元折算壹日。
    事      實
一、乙○○因需錢孔急，為便於以其國民身分證於向他人抵押借款，竟基於概括之犯
    意：
１、於民國九十年十月十五日，交付其於八十七年七月二十三日所請領之身分證於身
    分不詳之「地下錢莊」人士，以抵押借款後，明知其身分證並未遺失，而於九十
    年十月十九日，前往基隆市○○路○段一六四號一樓之基隆市安樂區戶政事務所
    ，向不知情之公務員甲○○謊稱：其身分證於九十年十月十五日在基隆遺失，使
    甲○○在電腦檔案中之「補領國民身分證申請書」表格中，輸入乙○○身分資料
    及上述遺失時間及地點之不實事項，將申請書列印並交由乙○○於其上「申請人
    」欄簽名並按指印，乙○○再將該申請書交付甲○○轉交亦不知情之公務員劉美
    萍，由劉美萍將上述不實之事項，登載於其職務上所掌之公文書即戶籍謄本上，
    並在乙○○於申請書「領證核章」欄簽名後，當場補發乙○○身分證一張，足以
    生損害於戶政機關對於戶政管理與身分證核發之正確性。
２、在以上述身分證向「地下錢莊」人士抵押借款後，復於九十年十一月二十日，在
    該戶政事務所，向不知情之公務員甲○○謊稱：其身分證於九十年十一月十三日
    在台北市遺失，使甲○○在電腦檔案中之「補領國民身分證申請書」表格中，輸
    入乙○○身分資料及上述遺失時間及地點之不實事項，將申請書列印並交由乙○
    ○於其上「申請人」欄簽名並按指印，乙○○再將該申請書交付甲○○轉交亦不
    知情之公務員劉美萍，由劉美萍將上述不實之事項，登載於其職務上所掌之公文
    書即戶籍謄本上，並在乙○○於申請書「領證核章」欄簽名後，當場補發乙○○
    身分證一張，足以生損害於戶政機關對於戶政管理與身分證核發之正確性。
３、在以上述身分證向「地下錢莊」人士抵押借款後，復於九十一年四月十六日，在
    該戶政事務所，向不知情之公務員黃士芸謊稱：其身分證於九十一年四月在板橋
    遺失，使黃士芸在電腦檔案中之「補領國民身分證申請書」表格中，輸入乙○○
    身分資料及上述遺失時間及地點之不實事項，將申請書列印交由乙○○於其上於
    「申請人」欄簽名蓋章按指印，乙○○再將該申請書交付黃士芸轉交亦不知情之
    公務員陳靜儀，由陳靜儀將上述不實之事項登載於其職務上所掌之公文書即戶籍
    謄本上，並由乙○○於申請書「領證核章」欄簽名蓋章後，當場補發乙○○身分
    證一張，，足以生損害於戶政機關對於戶政管理與身分證核發之正確性。
４、在以上述身分證向「地下錢莊」人士抵押借款後，復於九十一年六月十四日，在
    該戶政事務所，向不知情之公務員許欣蘋謊稱：其身分證於九十一年四月二十八
    日在桃園縣遺失，使黃士芸在電腦檔案中之「補領國民身分證申請書」表格中，
    輸入乙○○身分資料及上述遺失時間及地點之不實事項，將申請書列印交由乙○
    ○於其上「申請人」欄簽名、蓋章並按指印，乙○○再將該申請書交付黃士芸轉
    交亦不知情之公務員陳靜儀，由陳靜儀將上述不實之事項登載於其職務上所掌之
    公文書即戶籍謄本上，並由乙○○在申請書「領證核章」欄蓋章後，當場補發乙
    ○○身分證一張，足以生損害於戶政機關對於戶政管理與身分證核發之正確性。
５、在以上述身分證向「地下錢莊」人士抵押借款後，復於九十一年七月十八日，在
    該戶政事務所，向不知情之公務員李金城謊稱：其身分證於九十一年六月十一日
    在台北市遺失，使李金城在電腦檔案中之「補領國民身分證申請書」表格中，輸
    入乙○○身分資料及上述遺失時間及地點之不實事項，將申請書列印交由乙○○
    於其上「申請人」欄簽名並按指印，乙○○再將該申請書交付李金城轉交亦不知
    情之公務員劉美萍，由劉美萍將上述不實之事項登載於其職務上所掌之公文書即
    戶籍謄本上，並由乙○○在申請書「領證核章」欄簽名後，當場補發乙○○身分
    證一張，足以生損害於戶政機關對於戶政管理與身分證核發之正確性。
６、在以上述身分證向「地下錢莊」人士抵押借款後，復於九十一年九月二十五日，
    在該戶政事務所，向不知情之公務員甲○○謊稱：其身分證於九十一年六月六日
    在台北市遺失，使甲○○在電腦檔案中之「補領國民身分證申請書」表格中，輸
    入乙○○身分資料及上述遺失時間及地點之不實事項，將申請書列印交由乙○○
    於其上「申請人」欄簽名並按指印，乙○○再將該申請書交付甲○○轉交亦不知
    情之公務員劉美萍，由劉美萍將上述不實之事項登載於其職務上所掌之公文書戶
    即籍謄本上，並由乙○○在申請書「領證核章」欄簽名後，當場補發乙○○身分
    證一張，足以生損害於戶政機關對於戶政管理與身分證核發之正確性。
二、案經台灣基隆地方法院檢察署檢察官自動檢舉而偵查起訴。
    理      由
一、右揭事實業據被告乙○○坦承不諱，核與證人甲○○所述情節相符，並有基隆市
    安樂區戶政事務所如事實欄所述之「補領國民身分證申請書」共六紙及戶籍謄本
    一紙在卷可稽，足見其自白與事實相符，可以採信，其犯行洵堪認定。
二、核被告所為，係犯刑法第二百十四條之使公務員登載不實之公文書罪。被告先後
    多次犯行，時間緊接，構成要件相同，顯係基於概括之犯意反覆為之，為連續犯
    ，應論以一罪並加重其刑。
三、按刑事立法上之「法益原則」，要求任何行為要加以犯罪化，必因其法益受到侵
    害或危險。蓋刑事立法之核心，在於其所保護之法益。刑法之任務，在於法益之
    保護。無法益保護，無刑法可言；亦即無法益受到侵害或危險，則無施以刑罰之
必要。行為如未造成「法益侵害」或「法益危險」，則無將之犯罪化之必要。在
    法益侵害，為「實害犯」；在法益危險，為「危險犯」。再者，法益本身依其價
    值評價之強度，而呈現法益位階。生命、身體、自由、名譽、財產五者，按其順
    序，而高低位階化。生命法益最高，其次身體法益，其次自由法益，其次名譽法
    益，而財產法益最低。此五種傳統法益，稱之為「個人法益」。在個人法益以外
    之「超個人法益」或稱「一般法益」、「團體法益」或「整體法益」，亦必須其
    與個人法益具有關連性者，始得為刑法所保護之一般法益。所謂危險犯，亦即行
    為人之行為造成法益危險，尚未至法益侵害，亦立法予以犯罪化。以最高位階之
    生命法益言之，刑法之有預備殺人罪、預備放火罪、預備強盜罪、預備擄人勒贖
    罪，均因其行為已造成生命法益之危險；否則，各該罪即無設預備犯之必要。如
    係單純身體、自由、名譽、財產之法益危險行為，則未曾設預備犯而加以犯罪化
    。蓋法益之功能，在刑法上有二：一為決定刑罰必要性；二為使得處刑合理性。
    前者，有法益保護之必要性，始得加以犯罪化；後者，其法定刑之刑罰種類及其
    刑度輕重，必須與其所保護之法益具有相當性。有「入刑化」之必要時，始得賦
    予該刑種；具有相當性時，始得為該級刑度之訂定。申言之，必須與其法益位階
    為合理而相當之規範，以免產生不合理之法定刑。依前者，可以導出一基本刑事
    立法原則，即「無法益損害，即無刑罰」原則。否則，立法者任意行使其刑罰權
    之結果，勢必使得刑事法充斥無法益之犯罪。如此，隨意加以犯罪化，輕易動用
    刑罰，實與刑罰「最後手段原則」有違。依後者，其刑罰之賦予始合乎「罪責原
    則」，使其罪責與刑罰得以相適應而具有相當性，亦即刑事立法上之「罪刑相當
    原則」。經查：偽造、變造文書各罪，傳統法益論者認為侵害社會法益，惟「超
    個人法益」論者認為社會法益抽象而難以理解，故依團體法益之觀點加以審查，
    以察其與個人法益有何關連性。因單純偽造或變造文書，並不足以對個人法益造
    成任何侵害，亦即單純偽造或變造之行為並無法益危險存在。例如偽造之文書如
    不行使，尚不足以造成任何法益侵害。因此，單純偽造或變造文書之行為，而予
    以犯罪化，欠缺合理性，並不足取。其次，偽造或變造後進而行使之行為，特別
    在公文書，可能造成侵害他人之生命、身體、自由、名譽或財產之危險，亦為危
    險犯。惟既與生命法益相關，其危險犯犯罪化之立法尚合法理，而可接受。再者
    ，刑法第二百十三條或二百十四條之使公務員為虛偽登載，本質上類似行使行為
    ，使公務員為虛偽登載，容易造成個人名譽法益及財產法益之危險甚或侵害，其
    行使亦然。因此，本案單純使公務員登載不實之行為，而予以犯罪化，尚屬合理
    ，其為三年以下有期徒刑，亦合乎罪刑相當原則，本院自應予以尊重。
四、次按刑事司法上之「罪刑相當原則」求法官在量刑時，應依法益之位階，重所當
    重，輕所當輕，必使罪得其刑而刑其罪；不得重罪而輕判，或輕罪而重判；期使
    責任與刑罰得以相適應，而具有當性。地藏十輪經（第三卷）云：「若犯重罪，
    應重治罰；若犯中罪，應中治；若犯輕罪，應輕治罰；令其慚愧，懺悔所犯。」
    其此之謂也！為此，本院審被告之品行、生活狀況、智識程度、犯罪之動機、目
    的、犯罪所生之危害、犯後之態度等一切情狀之後，再斟酌拘役並無教化功能，
    乃不具實益之刑罰種類，立法上以廢除為宜，以資符合自由刑單一化之要求；六
    月以下之短期自由刑，既難有教化作用，又易使受刑人感染惡習，除非被告有受
    其執行之特殊必要，否則尚無宣告之必要；如其宣告，應以緩刑或易科罰金而調
    和之等情，復特別考量被告素行尚佳，有卷附台灣高等法院被告全國前案紀錄表
    可資佐證等情，本件情節並非嚴重等情，在連續犯加重其刑之後，認為量處有期
    徒刑六月，已足使其罪刑相當，爰宣告之，以示儆懲，並諭知易科罰金之折算標
    準，以期被告之自新。
五、據上論斷，應依刑事訴訟法第二百九十九條第一項前段、刑法第五十六條、第二
    百十四條、第四十一條第一項前段、罰金罰鍰提高標準條例第一條前段、第二條
    ，判決如主文。
本案經檢察官李辛茹到庭執行職務。
中      華      民      國    九十二    年      一      月    三十      日
                                    台灣基隆地方法院刑事庭
                                        法  官  陳  志  祥
右正本證明與原本無異。
如不服本判決，應於收受送達後十日內，向本院提出上訴狀，敘述上訴之理由，上訴
於台灣高等法院，並應按他造當事人之人數附具繕本。
中      華      民      國    九十一    年      二      月      六      日
                                        書記官  盧  鏡  合
附錄論罪法條：
刑法第二百十四條：
明知為不實之事項，而使公務員登載於職務上所掌之公文書，足以生損害於公眾或他
人者，處三年以下有期徒刑、拘役或五百元以下罰金。
（罰金已依罰金罰鍰提高標準條例提高為十倍）


司法院資訊處製作；財團法人民間司法改革基金會備份。
